臺灣高等法院臺中分院民事判決　　　　　　　　　八十八年度上字第七０九號
　　上　訴　人
　　即被上訴人　東建通運股份有限公司
　　法定代理人　曾玲珠
　　法定代理人　甲○○
　　被　上訴人　乙○○
右當事人間侵權行為損害賠償事件，上訴人對於中華民國八十八年九月十六日臺灣臺
中地方法院八十八年訴字第五０二號第一審判決提起上訴，本院判決如左：
      主      文
兩造上訴均駁回。
第二審訴訟費用由上訴人各自負擔。
      事      實
甲、上訴人即被上訴人東建通運股份有限公司（即原審原告）部份：
  一、上訴之聲明求為判決：(一)原判決不利於上訴人之部分廢棄。(二)前項廢棄部分，
      被上訴人大富車體企業有限公司、甲○○、乙○○等三人應再連帶給付東建通
      運股份有限公司新台幣（下同）二百二十萬六千一百五十五元。(三)第一審、第
      二審訴訟費用由被上訴人等負擔。(四)上訴人東建通運股份有限公司願供擔保，
      請准宣告假執行。
  二、對於大富車體企業有限公司、甲○○上訴部份之答辯聲明則求為判決：(一)大富
      車體企業有限公司、甲○○之上訴駁回。(二)上訴費用由大富車體企業有限公司
      、甲○○負擔。
  三、其陳述略以：
    (一)被上訴人乙○○為信東汽車股份有限公司所僱用之遊覽車司機，竟意圖為自己
      不法之所有，於民國（下同）八十六年三月三日下午三時許，在台中市○區○
      ○路三段九十三號上訴人東建通運股份有限公司（下稱東建公司）停放遊覽車
      之場地，竊取上訴人東建公司所有車牌號碼ＨＨ－０六六號營業用大客車一部
      ，得手後隨即駛往被上訴人大富車體企業有限公司（下稱大富公司）。被上訴
      人甲○○為大富公司之負責人，明知該大客車屬贓車，未要求乙○○出示行車
      執照或車籍資料即收受該車，並接受乙○○之囑託將該車上東建公司字樣噴漆
      塗銷後予以拆卸改裝。嗣東建公司派員赴大富公司尋獲該車，而查知上情，經
      訴請檢察機關偵辦，乙○○及甲○○分別為法院判處竊盜罪、贓物罪刑確定。
      惟東建公司因此受有下列損害：前開車輛之修繕費用七十五萬六千元，其中
      零件費用為三十四萬七千七百元、工資為四十萬八千三百元。又前開車輛原
      本租予第三人李明兜，雙方約定每月租金九萬元，並由李明兜負責繳納車輛之
      稅捐費用等，惟自八十六年三月車輛被竊時起，至八十七年十二月三十一日車
      輛修繕完畢止，其間二十二個月，未能依約履行致無法收取租金，計一百九十
      八萬元，又東建公司因此尚須自行負擔該車輛之稅捐費用，計一萬八千七百六
      十五元，是東建公司受有合計約一百九十九萬八千七百六十五元之營業損失。
    (二)乙○○竊取東建公司前開車輛，交由知情之甲○○收受並予以拆卸改裝，分別
      不法侵害東建公司所有同一車輛財產權益，雖二者並非共同侵權行為，惟甲○
      ○之收贓及拆卸改裝行為足使東建公司難以追回前開車輛，因而發生營業損失
      及車輛修繕費用等損害，渠等賠償義務乃屬「不真正連帶債務」。又法人對其
      董事或其它有代表權之人因執行職務所加於他人之損害，與該行為人連帶負賠
      償之責任，本件甲○○為大富公司之負責人，竟於執行職務時收受贓物，致東
      建公司受有前開損害，是以大富公司應與甲○○連帶負賠償責任。從而，乙○
      ○之本件賠償義務與甲○○、大富公司所應負之連帶賠償義務，二者具有同一
      經濟上之目的，如其中一方為給付，他方就其給付範圍內，亦免其責任，故應
      認被上訴人大富公司、甲○○、乙○○等三人對東建公司所受之損害應負連帶
      賠償責任。
    (三)、查上訴人起訴時，主張本件車輛原本租予第三人李明兜，每月租金九萬元，
      並由承租人承擔稅捐費用等。自被上訴人乙○○竊得車輛交由被上訴人甲○○
      、大富公司拆卸之時起至車輛修繕完畢復交承租人使用之時止，共為期二十二
      個月，上訴人未能向承租人收取租金，尚且自行負擔稅捐費用，蒙受共計一百
      九十九萬八千七百六十五元之營業損失（見原審起訴狀）。嗣因恐原審認定本
      件車輛失竊，係可歸責於承租人之事由所致，承租人無法減免支付租金義務，
      亦即系爭營業損失應先由承租人承擔，承租人再轉向被上訴人等請求賠償，與
      上訴人無涉。從而上訴人與承租人協議，受讓承租人之系爭損害賠償債權，以
      代租金之支付，並以八十八年四月二十八日準備書(二)狀之送達，作為債權讓與
      之通知（見原審卷八十八年四月二十八日準備書(二)狀）。職是之故，上訴人無
      論本於所有權受侵害之損害賠償債權，抑受讓承租人之損害賠償債權，皆得請
      求被上訴人賠償系爭營業損失，固然二者請求權基礎各有不同，但其之基礎事
      實、請求目的仍屬同一，訴訟資料共通，其性質應屬「數項標的互相競合或應
      為選擇者」且不礙被上訴人之防禦，亦無延滯訴訟終結之虞，進而符合訴訟經
      濟及紛爭一次解決之目的，因而追加此部分損害賠償之請求。
    (四)查上訴人修復系爭車輛，共計花費七十五萬六千元，其中零件為三十四萬七千
      七百元，工資為四十萬八千三百元。按原審依行政院所頒「固定資產耐用年數
      表」及「固定資產折舊率表」之規定，以系爭大客車使用四年又四月已逾耐用
      年數，復參酌營利事業所得稅結算申報查核準則第九十五條第九項前段所定「
      營利事業折舊性資產，於耐用年限屆滿仍繼續使用者，其殘值得自行預估可使
      用年數並重新估計殘值後，按原提列方式計提折舊」及系爭車輛使用情形，認
      應賠償零件修理費用三成為度，是上訴人得請求零件修理費為十萬四千三百一
      十元，工資四十萬八千三百元，共計五十一萬二千六百一十元。惟查系爭營業
      用大客車，係以公眾運輸營利為目的，其安全性及舒適度之標準，自要高於他
      種車輛使用，為滿足消費者搭乘需求，勢必年年維修，一般足供使用七年至十
      年不等。乃原審估計殘值僅餘三成，委實過低。
    (五)對大富公司、甲○○上訴之答辯陳述：不真正連帶債務之理論，向為司法實
      務所承認，經查乙○○竊盜及上訴人甲○○收受贓物並改裝拆卸等，分別為不
      法侵害東建公司所有同一系爭車輛之財產權益，二者並非共同侵權，其賠償義
      務乃不真正連帶，故仍得請求彼等連帶賠償。物被毀損時，被害人除得依民
      法第一百九十六條請求外，並不排除民法第二百十三條至第二百十五條之適用
      ，依民法第一百九十六條請求賠償物被毀損所減少之價額，得以修復費用為估
      定之標準，最高法院七十七年度第九次民事庭會議決議結論可資參照。查系爭
      車輛係八十六年三月三日被竊，同年四月十二日為東建公司尋獲，隨即請求大
      富公司回復原狀或至少由東建公司領回自行修繕，惟上訴人甲○○、大富公司
      竟要求東建公司須尋得乙○○偕同前往，並給付車體拆卸改裝之費用，而拒絕
      東建公司請求。故迄同年九月初東建公司於提出告訴後，始得偕同員警領回系
      爭車輛，並為保留罪證，而俟刑事判決有罪、駁回上訴確定後，始送詠程車體
      工業有限公司修繕（下簡稱詠程公司），故依民法第一百九十六條請求減少之
      價額，並援以修復費用為估定之標準，於法並無不合。乙○○將該車送修後，
      因上訴人任置空地多時而生鏽多處，益增修復困難，故八十七年十二月三十一
      日始修復完畢，又查乙○○竊得該車後，隨即駛至大富公司要求改裝，經大富
      公司估價，費用即達九十八萬元，故相較之下，東建公司之請求合於常理。
      東建公司於七十五年設立登記時，董事長即為曾玲珠，迄未更易，因曾玲珠
      在省立台中師院擔任講師，故東建公司營運多由其父曾煥哲即信東遊覽汽車公
      司（下稱信東公司）董事長為之，至訴外人李明兜為曾煥哲之離婚配偶，李明
      兜與曾玲珠僅具直系姻親關係，並無血緣關係，曾煥哲為清償積欠李明兜之債
      務，乃將信東公司交由李明兜經營，自己則經營東建公司業務，復因信東公司
      調度不足，李明兜與東建公司乃簽訂租賃前開大客車契約。乙○○為信東公司
      之駕駛員，因前開系爭車輛東建公司租予信東公司使用，乙○○始有下手行竊
      之機，致東建公司受有前述營業損失。上訴人自行估價所提價額，係以向材
      料商大量進貨的發票價額，不能以此證明修繕金額太高。茲除檢附材料及工資
      明細表外，另查東建公司主張前保險桿上、下總材料二萬四千元，拆裝工資八
      千元，共計三萬二千元，東建公司認列前保險桿材料為八千五百元、工資六千
      五百元，共計一萬五千元。然揆諸上訴人大富公司開立與乙○○之估價單，後
      保險桿改造換新皮費用即需一萬五千元，更遑論保險桿整支換新之費用；東建
      公司主張後燈蓋、側角等材料一萬二千元、改裝工資一萬八千元，共計三萬元
      ，上訴人認列後燈後蓋、側角費用為六千九百元，然大富公司估價單第七項「
      後燈全部改造新型方型」費用即需二萬元，尚不含後蓋、側角等部分工程；東
      建公司主張皮革費用係指車內天花板、側板等皆以人造皮覆蓋部分，參照大富
      公司估價單第四項「下層內天房及其它週邊換膠皮前後」費用三萬七千元，共
      計五萬大千元；東建公司主張座用椅費用材料十三萬元，安裝工資一萬元，共
      計十四萬元，取回系爭車輛時尚存座椅數張，但實際數目不全，且經日晒雨淋
      已不堪使用，只得全面換新；東建公司主張司機門、助手邊前門鋁框材料六千
      元，安裝工資二千元，共計八千元，上訴人認列二千元，然比對大富公司估價
      單第十四項左右門鋁壓條及橡膠條全部換新費用亦為八千元，適與東建公司主
      張數額相符。大富公司及甲○○於八十八年十二月二十九日準備書狀稱：「
      系爭營業大客車座椅全部存在，並未遺失：：：未受損害，其於估價單列報十
      三萬元支出，上訴人等洵無賠償之義務」云云。然查大富公司明知系爭營業大
      客車係東建公司所有並遭乙○○竊盜之車輛，乃竟接受乙○○之委託改裝該車
      輛，企圖藉改裝滅跡後再行使用，故除將該車輛全部拆卸之外，並將該車輛原
      來之三排七四七座椅改為四排椅車道，而車內所有座椅亦遭毀損，棄置該工廠
      內，此由大富公司交還東建公司之明細表第二項記載足稽，該座椅既已遭毀棄
      ，故八十六年九月九日李明兜前往大富公司領取車輛時，並未將該毀損之座椅
      取回，此業據證人李明兜及同實在場之曾煥哲到庭證述明確，則該座椅既已毀
      損致不堪使用且並未取回，自屬東建公司之損失，大富公司及甲○○此部分之
      上訴應無理由。
乙、上訴人即被上訴人大富公司、甲○○（即原審被告）部份：
  一、上訴聲明求為判決：(一)原判決除駁回被上訴人東建公司其餘之訴及其假執行之
      聲請並命被上訴人東建公司負擔訴訟費用外均廢棄。(二)右廢棄部分被上訴人東
      建公司在第一審之訴及假執行之聲請均駁回。(三)第一、二審訴訟費用均由被上
      訴人東建公司負擔；
　二、對東建公司上訴部份之答辯聲明則求為判決：(一)上訴人東建公司之上訴駁回。
　    (二)第二審訴訟費用由上訴人東建公司負擔。
　三、其陳述略以：
　　(一)大富公司及甲○○係從事大客車體製作及修理之人，接受同案被告乙○○之囑
      託改裝東建公司之前開大客車，事前不僅開列估價單由乙○○確認，乃正當之
      承攬行為，且因修理大客車車體而發生之修理費用未清償前，有留置權之適用
      ，故無須索閱行車執照及調查該車是否為送修人所有，刑事判決執此認定甲○
      ○有收受贓物之行為，洵有商榷餘地，又大富公司與乙○○間成立承攬契約，
      合意修理系爭大客車，並不足使東建公司行使返還請求權發生困難，與贓物罪
      之構成要件不符，東建公司主張大富公司及甲○○有不法侵害其權利之行為，
      應負舉證責任。
　　(二)又按損害賠償之方法，以回復原狀為原則，金錢賠償為例外，故損害發生之後
      ，如有回復原狀之可能，受害人請求加害人賠償，應先請求為原狀之恢復，倘
      非法律另有規定或契約另有訂定，不得逕行請求金錢賠償，為最高法院六十年
      度台上字第三０五一號判例所揭示。乙○○竊取東建公司所有ＨＨ－０六六號
      營業用大客車，於八十六年九月尋獲領回後，本可立即請求大富公司利用機器
      回復原狀，亦得依民法第二百十四條規定，定相當期限催告大富公司、甲○○
      等回復該車原狀，惟東建公司竟捨此不為，且該車修理期間長達二十二個月，
      費用高達七十五萬六千元，與常理不合，難以承認。
  　(三)東建公司固提出系爭車輛租賃契約書證明營業損失，惟查，前開契約書之承租
      人李明兜為東建公司之老闆娘，連帶保證人為東建公司之代表人曾煥哲，東建
      公司如真有收取租金之事實，無論依收支實現制或權責發生制之會計原理，均
      應列入公司收入項目並掣給承租人發票，東建公司應提出會計帳冊及發票存根
      ，相互勾稽，真偽自明，東建公司迄未舉證，營業損失顯非真實。又租約內租
      金付款明細表所列日期八十五年八月、十月、十二月之末日應為三十一日，八
      十六年一月之末日應為三十一日，二月末日應為二十八日，竟一律填寫為三十
      日，顯係臨訟捏造，手法拙劣，其非真實。
  　(四)按民法第二百七十二條規定，連帶債務之成立，以債務人對債權人有明示對於
      債權人各負全部給付責任，或有明文者為限。東建公司就兩個分別存在之一般
      侵權行為，一併請求乙○○、甲○○、大富公司連帶賠償其損害，於法不合。
      而贓物之故買（或收受、搬運、寄藏或為牙保）已在被害人因竊盜、搶奪、強
      盜等侵權行為受有損害之後，盜贓之故買（或收受、搬運、寄藏或為牙保之人
      ）對被害人係成立另一侵權行為。又盜贓之故買人、收受人或寄藏人依民法第
      九百四十九條之規定，被害人本得向之請求回復其物。如因其應負責之事由，
      不能回復時，依同法第九百五十六條之規定，亦應負損害賠償責任。是盜贓之
      故買人（或收受、搬運、寄藏或為牙保之人）與實施盜贓之人，不構成共同侵
      權行為（見最高法院六十三年五月二十八日六十三年度第三次民刑庭會議決議
      (4)），最高法院六十四年度台上字第一三六四號判例及六十五年度台上字第八
      三八號判例，更明確闡明斯旨，根本與所謂不連帶債務無涉。
  　(五)「回復原狀所需費用」與「其物因毀損所減少之價額」係不同損害賠償方法，
      物之毀損應以請求回復原狀為原則，如已滅失或不堪使用或回復困難時，始得
      請求所減少之價額。東建公司提出詠程公司所開具統一發票內容為車體大整修
      並非車體修復，且車體大整修之明細未列出，支出費用有無必要及應否予以折
      舊，仍有可疑。其中估價單中前保險桿換新一組，列報三萬三千元，認應列
      材料價格八千五百元、工資六千五百元，共計一萬五千元。後燈後蓋、側角
      列報三萬元，實際上後燈單價二百八十元，側角單價七百五十元，全部換新應
      不超過六千元，換鎖應不超過八百元，共計六千九百元。該營業大客車座椅
      全部存在，估價單第十一項列報皮革四萬元、第十三項列報座椅十四萬元，均
      不應認係損害。估價單第十五項，司機門、助手邊前門鋁框，列報八千元，
      實際上司機窗、導遊窗單價各為二千元。估價單第十六項，玻璃前上下檔列
      報六萬元，實際上車窗前擋風上下玻璃每塊二萬元。估價單第十四項，照後
      鏡二組列報六千元，實際上照後鏡每片單價為一千一百九十五元，認列不超過
      三千元。
  　(六)原審計算損害賠償之方法錯誤，茲分述如后：關於總計三十四萬七千七佰元
      估價單部分：系爭車牌ＨＨ－０六六號營業大客車座椅全部存在，並未遺失，
      此有被上訴人在原審起訴狀附『交還車主之明細』第二項末款所載及被上訴人
      在原審準備書狀所附照片可稽，被上訴人等洵無賠償之義務，應予剔除。關
      於總價四十萬八千三佰元估價單部分：查該估價單所列工資項目，僅編號第1.
      3.5.6.7.8.11.12.13.14 等十項，合計金額為十八萬四千八佰元，其餘編號第
      2.4.9.10.15.16.17.18. 合計金額為二十二萬三千五佰元，則為材料費。依據
      以上說明，被上訴人實際支出工資為十八萬四千八佰元，支出材料費為三十四
      萬七千七佰元加上二十二萬三千五佰元，合計支出材料費五十七萬一千二佰元
      ，扣除座椅材料費十三萬元（安裝之工資一萬元未予扣除），實際所得求償之
      材料費，應為四十四萬一千二佰元。倘依原審計算損害賠償之方式，被上訴人
      得以求償工資十八萬四千八佰元，求償材料費四十四萬一千二佰元，材料費以
      百分之三十折舊換算，計為十三萬二千三百六十元，合計僅得求償三十一萬七
      千一百六十元。原判決命給付五十一萬二千六百一十元，計算方法洵屬錯誤。
    (七)東建公司於八十八年四月二十八日原審言詞辯論時，以訴外人李明兜未能使用
      收益所承租之系爭營業大客車，而仍須按約支付租金，訴外人李明兜即受有相
      當於租金之損害，而訴外人李明兜業與東建公司成立債權轉讓契約，將其租金
      損害賠償債權轉讓與東建公司為由，並追加此部分損害賠償之請求，惟該部分
      之追加未得本造之同意，復未繳納訴訟費用，且追加部分係受讓基於承租使用
      權人請求賠償不能使用受益相當於租金之損害，與起訴基於所有權受侵害請求
      賠償，二者請求權基礎不同，所涉之訴訟資料各有不同，有礙訴訟之終結，依
      民事訴訟法第二百五十五條第一項前項規定，自屬不應准許。且東建公司迄未
      提出該公司八十五年及八十六年會計年度之會計帳冊與發票存根聯，藉以證明
      已按月收取租金之事實，其與訴外人李明兜間之租賃契約顯係屬臨訟偽造。
丙、被上訴人乙○○（即原審被告）部分：經合法通知未於言詞辯論期日到場，亦未
    提出書狀作何聲明或陳述。
      理      由
一、本件被上訴人乙○○經合法通知，未於言詞辯論期日到場，核無民事訴訟法第三
    百八十六條所列各款情形，爰依他造聲請，由其一造辯論而為判決。又依八十九
    年二月九日修正後民事訴訟法第二百五十五條第一項但書及第四百十六條第一項
    但書規定，請求之基礎事實同一者，不需他造同意，均得為訴之變更追加。本件
    上訴人即被上訴人東建通運股份有限公司於原審以受讓承租人營業損失之損害賠
    償債權為由，追加此部分損害賠償之請求，雖訴訟標的請求權有不同，但其請求
    均源於同一基礎之原因事實，即屬請求之基礎事實同一，故無須他造同意，而得
    為訴之追加，均合先敘明。
二、本件上訴人即被上訴人東建公司主張被上訴人乙○○將竊得之東建公司所有車牌
    號碼ＨＨ－０六六號營業用大客車，交由被上訴人即上訴人甲○○所經營之大富
    公司予以拆卸改裝，未及完工，即為警查獲，嗣乙○○、甲○○分別經法院判處
    竊盜、收受贓物罪刑確定之事實，業據提出汽車行車執照、新領牌照登記書、車
    損照片五幀、原審法院八十七年度易緝字第三四六號、八十六年度易字第六五四
    八號、本院八十七年度上易字第二０五八號、八十七年度上易字第二０五七號刑
    事判決書為證，並為被上訴人甲○○所不爭執，自堪信為真實。又東建公司主張
    甲○○明知前開大客車係贓車，竟執意接受乙○○之囑託予以拆卸改裝，未及完
    成，即為警查獲，致東建公司為回復該大客車之原狀，計支出修繕費七十五萬六
    千元，其中零件費用為三十四萬七千七百元、工資為四十萬八千三百元等情，亦
    據提出修繕材料、工資估價單、統一發票各一件為證。被上訴人即上訴人甲○○
    雖不爭執其曾受乙○○囑託進行拆卸改裝前開大客車一節，惟否認有知贓情事，
    並辯稱：其以從事大客車體製作及修理為業，接受乙○○之囑託改裝前開大客車
    ，乃屬正當之承攬行為，事前不僅開列估價單由乙○○確認，且因修理大客車車
    體而發生之修理費用未清償前，其亦有留置該車之權，故無須索閱行車執照及調
    查該車是否為送修人所有，刑事判決執此認定其有收受贓物行為，洵有商榷餘地
    ，且東建公司所提之修車估價單其中前保險桿、後燈後蓋、側角、後引擎蓋、後
    燈、座椅、司機門，助手邊前門，玻璃前上下檔等項亦有浮濫報價之嫌云云。
三、惟查，系爭前開大客車為東建公司所有一節，為被上訴人即上訴人甲○○所不爭
    執，甲○○未經東建公司同意，即擅自將之拆卸改裝，復未及完成，致東建公司
    必須自行出資回復該車輛之原有狀態，則甲○○之拆卸行為已侵害東建公司至為
    明灼。而甲○○既以承作、修繕遊覽車體為業，其對於車輛來源是否正當，應較
    一般人有更多之經驗及注意能力，其在乙○○駕駛東建公司之前開大客車前來，
    明知車身上東建公司之名稱已被塗銷，又未懸掛車牌，竟不要求乙○○出示行照
    或車籍資料予確認車輛來源，復未與東建公司聯繫，以查明是否確有要拆卸改裝
    該車之事，即予收受拆卸，顯然未盡善良管理人之注意義務，應負侵權行為之責
    任。甲○○辯稱其不知該大客車係贓車，伊受乙○○之囑託改裝，乃屬正當承攬
    行為云云，實無可取。至甲○○、大富公司辯稱東建公司於八十六年九月尋獲領
    回前開大客車後，本可立即請求大富公司利用該公司機器回復原狀，亦得依民法
    第二百十四條規定，定相當期限催告彼等回復該車原狀，詎東建公司竟捨此不為
    ，確逕自進行修復前開大客車，與損害賠償之方法，應先向加害人請求回復原狀
    ，不得逕行請求金錢賠償之原則有違云云。然按損害賠償之方法，以回復原狀為
    原則，金錢賠償為例外，故損害發生之後，如有回復原狀之可能，受害人請求加
    害人賠償，原則上應先請求回復原狀，倘非法律另有規定或契約另有訂定，不得
    逕行請求金錢賠償（民法第二百十三條第一項），惟物被他人不法毀損者，被害
    人仍得向加害人請求賠償其物因毀損所減少之價額（民法第一百九十六條），故
    物被不法毀損後，僅須其物之價額減少，即須賠償其所減少之價額。至其物有無
    修理？及其修理費有無實際支出？皆在所不問。東建公司主張依民法第一百九十
    六條規定請求甲○○、大富公司等賠償前開大客車被非法拆卸受損所減少之價款
    ，並以修復費用為估定之標準，自屬於法有據。
四、按不法毀損他人之物者，應向被害人賠償其物因毀損所減少之價額，民法第一百
    九十六條定有明文。又請求賠償物被毀損所減少之價額，得以修復費用為估定之
    標準，但以必要者為限（如修理材料以新品換舊品，即應予折舊，最高法院七十
    七年五月十七日第九次民事庭會議決議參照）。本件東建公司主張其所有系爭大
    客車為乙○○、甲○○、大富公司等人非法拆卸改裝，經其僱工修復，計支出修
    繕費用七十五萬六千元，其中零件為三十四萬七千七百元，工資為四十萬八千三
    百元一節，有其所提出之修繕材料、工資估價單及統一發票等件附卷可稽，其依
    侵權行為之規定請求賠償上開汽車修復費用，原無不合。惟東建公司所有前開車
    號ＨＨ－０六六號營業用大客車係於八十一年十一月六日領照使用，此有該公司
    提出之行車執照、新領牌照登記書附卷可憑，至八十六年三月四日該車被拆卸受
    損時，已使用四年又四月。依行政院所頒「固定資產耐用年數表」及「固定資產
    折舊率表」之規定，運輸業用客車之耐用年數為四年，已超過耐用年限。但該車
    於被拆卸受損時仍出租他人營業使用中，難認其零件已無殘餘價值，參酌營利事
    業所得稅結算申報查核準則第九十五條第九項前段所定「營利事業折舊性資產，
    於耐用年限屆滿仍繼續使用者，其殘值得自行預估可使用年數並重新估計殘值後
    ，按原提列方式計提折舊」及系爭車輛使用情形，以賠償零件修理費用三成為宜
    ，系爭車輛零件受損部分係以三十四萬七千七百元修復，此部分之折舊額即為二
    十四萬三千三百九十元，將此折舊扣除後，東建公司得請求之零件修理費應為十
    萬四千三百十元。東建公司以系爭營業用大客車，其安全性及舒適度之標準，自
    要高於他種車輛使用，年年維修，一般足供使用七年至十年不等，估計殘值僅餘
    三成，委實過低，核無可取。又東建公司支出工資四十萬八千三百元，有前揭工
    資估價單可憑，被上訴人即上訴人甲○○、大富公司認其中編號第二、四、九、
    十、十五、十六、十七、十八等八項，合計金額為二十二萬三千五佰元，則為材
    料費，連同另張材料費估價單之三十四萬七千七佰元，材料費共為五十七萬一千
    二佰元，而支出工資僅為十八萬四千八佰元，實屬誤會。而被上訴人即上訴人甲
    ○○、大富公司又認其中座椅全部存在，並未遺失，故該座椅材料費十三萬元（
    安裝之工資一萬元除外）應予扣除，係以其在『交還車主之明細』第二項末款有
    記載座椅及其在原審準備書狀所附照片為證，此雖經交車在場之警員吳振明於原
    審證述稱：「（所有明細表所記載都是實在？）是的，都經雙方清點過」等情。
    惟東建公司始終否認前述『交還車主之明細』所記載之座椅係指系爭大客車之全
    部乘客座椅，而係指車內之小椅，且依前開照片顯示該大客車之全部乘客座椅均
    已被拆除零亂推放車箱裡，東建公司已以新品修復，被上訴人即上訴人甲○○亦
    承認「椅子拆下來沒錯：：：裝新椅子不爭執」等語，足見上開乘客座椅已被大
    富公司拆除，東建公司另以新品修復無誤。依上所述，東建公司得請求之零件修
    理費折舊額為十萬四千三百十元，另東建公司支出工資四十萬八千三百元，合計
    共得請求五十一萬二千六百十元，已可確認。而按法人之一切事務，對外均由其
    法定代理人代表行之，故法定代理人代表法人所為之行為，即屬法人之行為，其
    因此所加於他人之損害，該行為人尚須與法人負連帶賠償之責任，此觀民法第二
    十七條、第二十八條之規定自明。又按數人共同不法侵害他人之權利者，連帶負
    損害賠償責任，同法第一百八十五條第一項前段亦規定至明；因之各行為人之故
    意、過失，茍均為其所生損害之共同原因，即所謂行為關連共同，亦足成立共同
    侵權行為。本件被上訴人即上訴人甲○○為被上訴人即上訴人大富公司之董事，
    二人對此並不爭執，且有東建公司提出之大富車體企業有限公司變更記事項卡附
    卷可憑。被上訴人即上訴人大富公司、甲○○均未經東建公司同意，逕受乙○○
    之片面囑託，即將東建公司所有系爭大客車拆卸，致東建公司為回復系爭大客車
    之原狀，因而支出必要修繕費用五十一萬二千六百十元受有損害等情，業如前述
    。被上訴人乙○○明知其對前開大客車並無處分權限，竟擅自囑託甲○○所負責
    經營之大富公司進行該車車體之拆卸改裝工程，致東建公司受有上述損害，彼等
    行為具有關連，均為東建公司所受損害之共同原因。從而，東建公司主張彼等就
    其所受前開損害應負連帶賠償責任，自屬有理由。
五、又東建公司起訴主張其所有系爭大客車原本租予第三人李明兜，雙方約定每月租
    金九萬元，並由李明兜負責繳納車輛之稅費，惟自八十六年三月車輛被竊時起，
    至八十七年十二月三十一日車輛修繕完畢止，其間二十二個月，未能依約履行致
    無法收取租金，計一百九十八萬元，又東建公司仍須自行負擔該車輛之稅費，計
    一萬八千七百六十五元，合計受有約一百九十九萬八千七百六十五元之營業損失
    等情，固據提出該營業大客車之租賃契約書、燃料稅及牌照稅單等件為佐，惟為
    他造之甲○○、大富公司所否認。而關於侵權行為賠償損害之請求權，以受有實
    際損害為成立要件，若絕無損害亦即無賠償之可言。此觀諸民法第一百八十四條
    第一項規定自明。又稱租賃者，謂當事人約定，一方以物租與他方使用、收益，
    他方支付租金之契約，同法第四百二十一條第一項定有明文，是承租人於租賃關
    係存續中自有給付租金之義務。本件東建公司所有系爭大客車於八十五年七月一
    日至八十八年六月三十日出租予第三人李明兜，並於出租李明兜占有使用中，為
    乙○○竊取後，始交由大富公司進行拆卸改裝等情，既為東建公司所自認，並有
    其提出之營業大客車租賃契約書附卷可稽。該大客車於出租期間失竊，承租人未
    能為租賃物之使用、收益，自屬可歸責於承租人之事由所致，在租賃契約終止前
    ，承租人自亦無法解免其按原訂租約繼續支付租金之義務。因此東建公司主張自
    八十六年三月車輛被竊時起，至八十七年十二月三十一日車輛修繕完畢止，二十
    二個月期間，其未能依約履行致無法收取租金，並須自行負擔該車輛之稅費，合
    計受有約一百九十九萬八千七百六十五元之營業損失云云，應無可取。其訴請他
    造賠償上開營業損失，非有理由。又其另以訴外人李明兜因乙○○、甲○○、大
    富公司等人之侵權行為，未能使用收益向東建公司所承租之系爭大客車，而仍需
    按約支付租金，李明兜即受有相當於租金之營業損失，其自得轉向乙○○、甲○
    ○、大富公司等人求償，而李明兜業與東建公司成立債權讓與契約，將其前揭損
    害賠償債權讓與東建公司為由，乃於原審追加此部分損害賠償之請求。惟無論訴
    外人李明兜是否與東建公司成立債權讓與契約，其此部份請求賠償營業損失，卻
    始終未能提出受有營業損失之證據，以憑審認。縱每月租金九萬元為真實，亦不
    能推定其營業損失與此租金相當。至東建公司提出高雄市遊覽車客運商業同業公
    會八十七年時二月十六日高遊客字第二０八號函，指遊覽車每車每日營業額概為
    六千元計算，主張其訴求給付之營業損失尚稱合理云云，仍不能確切證明系爭大
    客車之每日營業額為六千元，東建公司此部份追加之訴，自屬無理由。
六、綜上所述，原審認上訴人即被上訴人東建公司得請求之零件修理費為十萬四千三
    百十元、工資四十萬八千三百元，因而判命被上訴人乙○○及被上訴人即上訴人
    甲○○、大富公司等三人應連帶給付伍拾壹萬貳仟陸佰壹拾元，並依兩造聲請分
    別為准免假執行之宣告。至上訴人即被上訴人東建公司逾此之請求則為無理由，
    而駁回其訴及該部份假執行之聲請，均無不合。上訴論旨，分別就各自受敗訴部
    份指摘原判決不當，求予廢棄，為無理由，應予駁回。至原審關於上訴人即被上
    訴人東建公司追加之訴部分，雖因判決在民事訴訟法於八十九年二月九日修正前
    ，未及適用修正後民事訴訟法第二百五十五條第一項但書及第四百十六條第一項
    但書規定，請求之基礎事實同一者，不需他造同意，均得為訴之變更追加，乃以
    該部分之追加未得他造大富公司、甲○○之同意，而於判決中敘述稱該部份不應
    准許云云，卻未另以裁定予以駁回，固有未當。惟其既以判決駁回，東建公司一
    併聲明上訴，本院自可一併審酌，而依前述，東建公司追加請求賠償營業損失部
    份並無理由，業如前述說明，故此部份之上訴仍應併予駁回。
七、本件事證已臻明確，兩造其餘攻擊防禦方法及舉證，於判決結果不生影響，無庸
    逐一論究，併予敘明。
八、據上論結：本件上訴為無理由，依民事訴訟法第四百四十九條第一項、第七十八
    條，判決如主文。
中　　　華　　　民　　　國　　九十一　　年　　　一　　　月　　二十九　　日
~B1民事第五庭審判長法　官　陳滿賢
~B2　　　　　　　　法　官　簡清忠
~B3　　　　　　　　法　官　古金男
右為正本係照原本作成。
東建通運股份有限公司得上訴。
其餘不得上訴。
如對本判決上訴，須於收受判決送達後二十日內向本院提出上訴書狀，其未表明上訴
理由者，應於提出上訴後二十日內向本院提出上訴理由書（須按他造人數附具繕本）
，並繳納送達用雙掛號郵票拾份（每份參拾肆元）。
上訴時應提出委任律師或具有律師資格之人之委任狀；委任有律師資格者，另應附具
律師及格證書及釋明委任人與受任人有民事訴訟法第四百六十六條之一第一項但書或
第二項（詳附註）所定關係之釋明文書影本。
~B 　 　　　　　　書記官　陳信和
中　　　華　　　民　　　國　　九十一　　年　　　一　　　月　　 三十　　 日
附註：
民事訴訟法第四百六十六條之一（第一項、第二項）
對於第二審判決上訴，上訴人應委任律師為訴訟代理人。但上訴人或其法定代理人具
有律師資格者，不在此限。
上訴人之配偶、三親等內之血親、二親等內之姻親，或上訴人為法人、中央或地方機
關時，其所屬專任人員具有律師資格並經法院認為適當者，亦得為第三審訴訟代理人
。
　　　　　　　　　　　　　　　　　　　　　　　　　　　　　　　　　　　　Ｙ
